---
title             : "Título"
shorttitle        : "Título corto"

author: 
  - name          : "Marisa Casillas"
    affiliation   : "1"
    corresponding : yes    # Define only one corresponding author
    address       : "P.O. Box 310, 6500 AH Nijmegen, The Netherlands"
    email         : "Marisa.Casillas@mpi.nl"
  - name          : "Juan Méndez Girón"
    affiliation   : "2"
  - name          : "Melanie Soderstrom"
    affiliation   : "3"
  - name          : "Penelope Brown"
    affiliation   : "1"
  - name          : "Gilles Polian"
    affiliation   : "2"

affiliation:
  - id            : "1"
    institution   : "Max Planck Institute for Psycholinguistics"
  - id            : "2"
    institution   : "Centro de Investigaciones y Estudios Superiores en Antropología Social"
  - id            : "3"
    institution   : "University of Manitoba"

#author_note: |
#  Add complete departmental affiliations for each author here. Each new line herein must be indented, like this line.

abstract: |
  A hacer

keywords          : "Desarrollo de lenguaje, habla dirigida al niño, input lingüistico, Tseltal, Maya"
wordcount         : "XXXX (XXXX sin bibliografía)"

csl: apa-noissue.csl

bibliography      : ["Tseltal-CLE-full2015sample.bib"]

figsintext        : yes
figurelist        : no
tablelist         : no
footnotelist      : no
lineno            : yes
mask              : no

class             : "man"
output            : papaja::apa6_pdf #apa6_pdf or apa6_word
---

```{r load_packages, include=FALSE, echo=FALSE, warning=FALSE}
library(papaja)
library(ggplot2)
library(tidyverse)
library(viridis)
library(grid)
library(gridExtra)
library(lme4)
library(glmmTMB)
library(DHARMa)
library(bbmle)
library(broom.mixed)
source("../0-Helper.R")
```

```{r analysis_presets, include=FALSE}
options(scipen=999)
data.path <- "transcripts/anon/" # text files exported from ELAN
metadata.path <- "metadata/"
plot.path <- "plots/" # output plots
shiny.input.path <- "../shiny_input/Tseltal-CLE-full2015sample"
shiny.input.img.path <- "../www/Tseltal-CLE-full2015sample"
seg.index.file <- paste0(metadata.path, "Segment-order-inventory.csv")
ptcp.info.file <- paste0(metadata.path, "recording-info.csv")

convert_hhmmss_to_dt <- function(t) {
  dt <- lubridate::as_datetime(lubridate::hms(paste0(
    substr(t, 1, 2), ":", substr(t, 3, 4), ":", substr(t, 5, 6))))
  return(dt)
}

```

```{r prepare_data, message=FALSE, warning=FALSE, include=FALSE, paged.print=FALSE}
# Read in annotation files
files <- list.files(path = data.path,pattern="*.txt")
all.data <- data.frame()
for (i in 1:length(files)) {
#  print(files[i])
  newfile <- read_csv(paste0(data.path, files[i]),
                      col_types = cols(val = col_character()))
  newfile$child_id <- unlist(strsplit(files[i], '\\_'))[1]
  newfile$seg_start_tod <- convert_hhmmss_to_dt(
    unlist(strsplit(files[i], '\\_'))[2])
  newfile$seg_start_rec <- convert_hhmmss_to_dt(
    unlist(strsplit(files[i], '[\\_\\.]'))[3])
  all.data <- rbind(all.data, newfile)
}
all.data$row <- c(1:nrow(all.data))

# Read in supplementary data
ptcp.info <- read_csv(ptcp.info.file, col_types = cols()) %>%
  dplyr::select(c(aclew_id, child_level_id, sharing_environment,
                  lab_internal_subject_id, age_mo_round, child_sex,
                  mat_ed, fat_ed, std_length_of_recording, start_of_recording,
                  number_older_sibs, mother_age, father_age, household_size))

# Add mean and sd values for participant-level predictors to ptcp.info
ptcp.info <- ptcp.info %>%
  mutate(
    tchiyr.m = mean(age_mo_round),
    motyr.m = mean(mother_age),
    nsb.m = mean(number_older_sibs),
    hsz.m = mean(household_size),
    tchiyr.sd = sd(age_mo_round),
    motyr.sd = sd(mother_age),
    nsb.sd = sd(number_older_sibs),
    hsz.sd = sd(household_size)
    )

# Mini summary of annotated segments per rec
seg.info <- all.data %>%
  select(c(child_id, seg_start_tod)) %>%
  distinct() %>%
  group_by(child_id) %>%
  mutate(
    segment_num = row_number(),
    segment_dur_min = 5) %>%
  ungroup()

# Merge in participant and segment info to the main data table
all.data <- all.data %>%
  filter((tier == "CHI" | tier == "OTR") & !grepl("NO-HAY-PALABRAS", val)) %>%
  left_join(ptcp.info, by = c("child_id" = "lab_internal_subject_id")) %>%
  left_join(seg.info, by = c("child_id", "seg_start_tod"))

avg.utt.len.tseltal <- all.data %>%
  filter(tier == "OTR") %>%
  dplyr::select(dur) %>%
  summarise(mean.utt.len = mean(dur),
            median.utt.len = median(dur))
```

# Introducción

Alrededor del mundo, los niños aprenden su lengua materna a través de las interacciones verbales que observan y de las cuales en que participan, en el hogar y en la escuela. Estudios anteriores han establecido que el desarrollo del lenguaje sucede más temprano y se acelera más rapido si los cuidadores del niño hablan directa y frecuentemente con él, con un estilo apropriado para su nivel de sofisticación lingüístico y cognitivo [Habla Dirigida al Niño, HDN; REFS]. En particular, los niños que oyen más habla dirigida así a ellos desarrollan más rápidamente su conocimiento lexical; producen y compreden más palabras, y reconocen más rápidamente las palabras [REFS]. Sabemos también que el conocimiento lexical influye en la adquisición y uso del conocimiento sintáctico [REFS]. En resumidas palabras, el HDN es un mecanismo fundamental para aprender el lenguaje.

Sin embargo, este mecanismo no permite establecer la cantidad de HDN que es necesario para la adquisición del lenguaje. Estudios basados en interacciones cortas y modelos teóricos y computacionales, sugieren que la cantidad de evidencia lingüística requerida para el desarrollo normal del lenguaje sea inmenso. Pero evidencia sociolingüística y antropológica sugiere algo contrario, que (a) hay muchas maneras de acumular evidencia lingüística del ambiente familiar, que (b) hablar directamente a niños es muy común a través de las sociedades humánas, y que (c) mucha HDN es una invención moderna y occidental [REFS].

Para echar luz sobre la cantidad de evidencia lingüística requerida para el desarrollo del lenguaje, es necesario enfocar en los patrones de habla que los niños encuentran normalmente en sus hogares---patrones de habla cotidiana, y no solo HDN. El método ideal para estudiar patrones el la habla cotidiana alrededor del niño es usar grabaciones "daylong", en cual el bebe o niño lleve una camiseta o un chaleco con una grabadora adentro y sigue con un día en casa "normal", resultando en una grabación que, frecuentamente dura seis horas o más [REFS casillas cristia]. Con estas grabaciones, las cual son centrado en el perspectivo del niño, es posible documentar patrones en habla a través una una multiplicidad de actividades cotidianas y parejas (e.g., la madre, la tía, un niño vecino, etc.). La colección de grabaciones daylong es sencillo, y así es posible colectar, anotar, y analyzar grabaciones en una manera casi identical entre populaciones diversas.

Estimar la variación humana en ambientes lingúísticos de niños requiere que estudiamos las experiencias de niños criados en comunidades grandes y pequeñas, urbanas y rurales, modernas y tradicionales. En cambio, la mayoria de investigaciones cuantitativas de habla ambiental del niño viene de populaciones urbanas, occidentales, y de habla inglesa [REFS]. Por el contrario, estudios mostrando la diversidad de ambientes lingüísticos y de prácticas para la socializacíon de lengua han enfocado, en la mayor parte, en comunidades pequeñas y tradicionales, o en grupos subrepresentadas dentro de contextos urbanos o semi-urbanos mas grandes [REFS].

Investigaciones comparativas mas recientes sugieren que la cantidad de HDN en el ambiente de niños es muy poco, incluso contextos culturales en cual es típico hablar directamente a bebes sobre su foco de atención (en el estilo "child centric"; REFS). Antes del tres años, los niños oigan menos que cinco minutos de HDN de adultos durante un día normal a casa [REFS bunce]. Diferencias en ambiente lingüístico de niños emerge en *quien* habla al niño, antes bien la cantidad de HDN [REFS bunce]. Por ejemplo, Casillas et al., encontraron que la práctica de aloparenting entre familias en la Isla de Rossel (Papua Nueva Guinea) tiene un efecto en los patrones de habla oído por los niños: comparado con otras sociedades indígenas con estructuras asentamientos similares, y con populaciones urbanas y occidentales, niños jovenes en la Isla de Rossel oigan más habla de otro niños y de hombres [REFS casillas 2019 ur; bunce].

Una tema persistente en estes esudios de habla en el ambiente natural del niño es que colectar, transcribir, y anotar grabaciones muy naturales es muy caro y cuesta mucho tiempo; por eso hay una tendencia enfocar en muestras pequeñas (típicamente N = 20 y mas pequeño, a través de 3--5 años; REFS). En el caso de una comunidad subrepresentada, sea prematuro formar conclusiones fuertes en un basis de datos así pequeño; es facil imaginar que un analisis derivando de una muestra pequeña no representa suficientamente la variación normal en la comunidad y da una impresión inexacto de las tendencias típicas en el ambiente lingüístico de niños allá. 

En este estudio buscamos establecer la variación típica y tendencias in general del uso de HDN en una comunidad lingüística para que sólo una muestra pequeña de datos daylong ha estado analizado: el Tseltal de Tenejapa (Maya; Chiapas, Mexico). En esta comunidad, como en otras comunidades Mayas (e.g., Tsotil, Yukateko, K'iche', Mam), niños están socializados observar las interacciones alrededor de ellos (sin esperar a estar el foco de atención social) [REFS de leon, rogoff, pye, y shneidman]. Están llevados por la más parte del primo año de vida, primariamente por la madre; y mientras cuidadores respondan muy sensiblemente cuando el bebé quiere amamantar, dormir, sentarse, o tener un cambio de pañal/pantalon, no usan HDN frecuentamente [REFS]. Este estilo de interaccion con niños "non-child-centric" se encuentra en muchas comunidades alrededor del mundo [REFS]. También es común que un bebé o niño joven está cuidado por un hermano mayor o otros miembros de la familia, especialmente después de que empiezan comer comida solida; Brown estima que, después de tres años, la mayor parte del HDN viene de otros niños (HDN-N), y no de adultos. En unas comunidades Yukatekas, Shneidman también encontró que la cantidad de HDN-N aumentó mucho (300%) entre uno y tres años, y formó la mayoría del HDN de niños 2 años y más.

Un estudio anterior ha usado grabaciones daylong con niños tseltales para estimar la cantidad de HDN y otra habla oíble [REFS], confirmando que niños sur la edad de tres años les están directamente hablado infrecuentamente---3.6 minutos por hora---sin evidencia de demora en su desarrollo lingüístico. El HDN en el ambiente vino, por la mayor parte (~80%) de mujeres, con un pequeño y non-significo aumentación de HDN-N asociado con edad del niño mas alta. Sin embargo, estos resultados están basados en las grabaciónes de sólo 10 niños, y sólo con niños menor que tres años; tan joven para observar el inicio de HDN-N frecuente [REFS]. La muestra pequeña puede también explicar, en parte, la discrepancia en la prevalencia de HDN-N entre eso estudio y lo de Shneidman en Goldin-Meadow (2012), en cual HDN-N fue muy frecuente después de 2 años. Sin una muestra mas integral, es dificil saber si la diferencia deriva de prácticas diferentes entre comunidades Tseltales y Yukatecos, de métodos de grabación, o algo diferente.

Presentamos aquí una replicación y extensión considerable del estudio de Casillas et al. (2019): investigamos la velocidad de HDN usado por cuidadores adultos y jovenes con 56 niños tseltales entre 2 y 52 meses de edad, incluyendo los 10 niños destacados en el estudio anterior. Usando lo mismo técnico---anotar y transcribir segmentos cortos aleatoriamente del día de grabar---esperábamos que (a) in general, la velocidad de HDN no cambia significamente con la edad del niño, (b) HDN de otros niños aumenta significamente con la edad del niño y, como antes, (c) niños encuentran HDN más frecuentamente en la mañana, con niños más grande oyendo mas HDN cercal del mediodía.<!-- Especulamos también que niños que oigaron más HDN tendrían vocabularios productivos y receptivos más grandes. Testamos esta predicción indirectamente por relacionar la velocidad de HDN de niños individuales con la diversidad de vocbaulario en su habla spontanea de los segmentos transcribados.-->

<!--
Censue notes
de: http://webcache.googleusercontent.com/search?q=cache:BHXsAGj22NgJ:www.microrregiones.gob.mx/catloc/contenido.aspx?refnac%3D070930014&hl=en&gl=nl&strip=1&vwsrc=0

Año	2005	2010
Datos demográficos	Hombres	Mujeres	Total	Hombres	Mujeres	Total
Total de población en la localidad	557	542	1,099	560	556	1,116
Viviendas particulares habitadas	182	217
Grado de marginación de la localidad (Ver indicadores)	Alto	Alto
Grado de rezago social localidad (Ver indicadores)	3 medio	Medio
Indicadores de carencia en vivienda (Ver indicadores)	
-->

# Agradecimientos {#acknowledgements}
Agredecemos y reconocemos Rebeca Guzmán López, Humbertina Gómez Pérez, e Antun Gusman Osil, los quienes hicieron posible la colección, anotación, y transcripción de estes datos. Acknowledgements también las familias participantes y la comunidad tseltal para su apoyo. Esta investigación fue financiado por una beca NWO Veni (275-89-033) de MC, una beca XXX de MS, fundos para trabajo de campo del Max Planck Institute for Psycholinguistics, y con el apoyo del Centro de Investigaciones y Estudios Superiores en Antropología Social (CIESAS) Sureste. Este manuscrito fue escrito con el library papaja en RStudio [@R-papaja].

\newpage

# Bibliografía {#refs}

```{r create_r-references}
r_refs(file = "Tseltal-CLE-full2015sample.bib")
```

\begingroup
\setlength{\parindent}{-0.5in}
\setlength{\leftskip}{0.5in}

<div id = "refs"></div>
\endgroup
